臺灣臺北地方法院民事判決
111年度訴字第2405號
原      告  泛亞國際地產有限公司        

法定代理人  張淑娟  
原      告  張世芳  
上二人共同
訴訟代理人  許瓊之律師
被      告  張祥安  
訴訟代理人  文聞律師  
            鄒志鴻律師
上列當事人間給付服務報酬等事件，本院於民國111年10月21日
言詞辯論終結，判決如下：
    主      文
原告之訴及假執行之聲請均駁回。
訴訟費用由原告負擔。
    事實及理由
一、原告主張：
　㈠被告於民國110年9月24日委託原告住商不動產新莊頭前加盟
    店即泛亞國際地產有限公司（下稱泛亞地產）居間仲介銷售
    門牌號碼臺北市○○區○○○路0○0號房地（下稱系爭房地），並
    簽訂一般委託銷售契約書（下稱委託銷售契約）、不動產委
    託銷售標的現況說明書，委託銷售價格為新臺幣（下同）6,
    580萬元，委託銷售期間自110年9月24日起至110年12月31日
    止，嗣被告於同日簽訂第1份委託銷售內容變更同意書，變
    更銷售底價為5,850萬元。
　㈡嗣原告泛亞地產努力覓得原告張世芳（下稱直稱其名）有意
    承購，張世芳於110年10月11日支付議價保證金250萬元，並
    簽立買賣議價委託書、確認書，表示願以5,730萬元購入系
    爭房地，泛亞地產轉知被告後，被告亦同意以此價格出售，
    並於110年10月14日於上開買賣議價委託書上簽名，簽立第2
    份委託銷售內容變更同意書（委託銷售底價變更為5,730萬
    元），並同意將上開250萬元定金暫由泛亞地產代為保管，
    系爭房地之買賣契約於斯時即有效成立。張世芳為將系爭房
    地作為不動產仲介經紀商業同業公會全國聯合會之開會場所
    ，日後裝修需符合建築法規，遂與被告於上開買賣議價委託
    書第9條特約條款約定：「買方於110年11月30日前確認是否
    能符合法規，詢問相關專業人士，不符法規，則無條件解約
    。」（下稱系爭特約條款），張世芳與相關人員於110年11
    月9日至系爭房地場勘，確認無法規上疑義後，泛亞地產隨
    即於110年11月10日告知被告系爭房地並無違反法令，買方
    承購後將自行承擔風險，並於110年11月15日通知被告張世
    芳同意承購，請求被告履約，並以存證信函定期催告履約，
    未料被告拒不履約，更於110年10月22日已將系爭房地轉賣
    他人並簽訂買賣契約，嗣辦理移轉登記予他人，張世芳以存
    證信函解除契約請求加倍退環保證金。
　㈢張世芳與被告間之買賣契約、定金契約均有效成立，被告卻
    將系爭房地出賣移轉他人，係可歸責於被告之事由，致給付
    不能。就原告泛亞地產部分，依委託銷售契約第6條第1項約
    定，自得請求被告給付成交價4%之服務報酬2,292,000元（＝
    5,730萬元×4%），另本件泛亞地產議價成功本得向買方張世
    芳請求成交價2%之服務報酬，因被告違約而喪失可預期利益
    ，一併請求所失利益1,146,000元（＝5,730萬元×2%）。就原
    告張世芳部分，則請求加倍返定金500萬元（＝250萬元×2）
    ，扣除由泛亞地產代為保管250萬元，仍得向被告請求250萬
    元。為此，原告泛亞地產依委託銷售契約第6條、確認書第2
    條請求被告給付服務報酬及所失利益共3,438,000元；原告
    張世芳依買賣議價委託書第4條、民法第249條第3款規定請
    求被告加倍返還定金250萬等語。
　㈣並聲明：⒈被告應給付原告泛亞地產3,438,000元，及自起訴
    狀繕本送達翌日起至清償日止，按年息5%計算之利息。⒉被
    告應給付原告張世芳250萬元，及自起訴狀繕本送達翌日起
    至清償日止，按年息5%計算之利息。⒊願供擔保請准宣告假
    執行。
二、被告則以：
　㈠張世芳固簽署買賣議價委託書，並給付保證金250萬元予泛亞
    地產，惟依該議價委託書第5條、委託銷售契約第5條約定，
    既約定將來須另行簽訂不動產買賣契約書，且須待伊與張世
    芳成立買賣契約後，泛亞地產始得代理伊向張世芳收取定金
    ，而伊與張世芳間就買賣契約之重要內容尚未確立，雙方僅
    就買賣總價成立預約，本約尚未成立，泛亞地產所收取保證
    金250萬元，為立約定金，僅用以擔保契約成立，泛亞地產
    亦無權代理伊向張世芳收取定金。況且張世芳要求於議價委
    託書第9條加註特約條款，益徵系爭房地是否符合張世芳願
    購標的尚未明確。 
  ㈡伊原先願售底價為5,850萬元，泛亞地產受其同業即張世芳以
    5,730萬元為議價委託，非但未如實告知伊渠等間具有特殊
    同業甚至實質權勢影響關係，未協助或努力就張世芳出價往
    伊委託底價靠攏，直接原封不動以張世芳出價為議，即讓伊
    於110年10月14日再次簽署委託銷售契約內容變更同意書，
    直接調降售價為5,730萬元，且事發後不居中協調，反堅指
    伊同意代為保管保證金即為收取定金之意思，與張世芳共同
    委任同一律師寄發存證信函，指稱伊違約，提供委託銷售契
    約予張世芳作為訴訟資料，致張世芳提起本訴，泛亞地產違
    反對伊之忠實義務，而為有利張世芳之行為，伊自得依民法
    第571條規定拒絕給付服務報酬。退步言，泛亞地產為伊所
    為服務有限，其請求之服務報酬明顯過高應予酌減等語置辯
    。
　㈢系爭買賣議價委託書，屬消費者保護法第2條第7款所列之定
    型化契約，被告於該議價委託書下方簽名時，泛亞地產並未
    提供伊合理審閱期間，該議價委託書第4條第4項關於加倍返
    還保證金部分，自不構成買賣預約之內容，張世芳不得請求
    加倍返還定金。
　㈣並聲明：⒈原告之訴及假執行之聲請均駁回。⒉如受不利益判
    決，願供擔保請准宣告免為假執行。
三、兩造不爭執事項（見本院卷第344至345頁）：
  ㈠被告於110年9月24日委託原告泛亞地產銷售系爭房地，並簽
    訂一般委託銷售契約書、不動產委託銷售標的現況說明書，
    委託銷售價格為6,580萬元，委託銷售期間110年9月24日起
    至110年12月31日止。嗣被告於同日簽訂第1份委託銷售內容
    變更同意書，變更銷售底價為5,850萬元。
　㈡原告張世芳於110年10月11日簽立確認書，表明若議價成功，
    同意支付購屋總價2%為服務費予原告泛亞地產；原告泛亞地
    產、張世芳與被告於110年10月14日簽訂買賣議價委託書，
    約定張世芳委託泛亞地產代為議價，並支付議價保證金250
    萬元，提出買價為5,730萬元，議價期間至110年10月14日為
    止，另第9條約定特約條款：「買方於110年11月30日前確認
    是否能符合法規，詢問相關專業人士，不符法規，則無條件
    解約。」，被告於該買賣議價委託書下方簽名，表示同意依
    上開內容出售，議價保證金（定金）同意暫由受託人即泛亞
    地產代為保管。被告於同日即110年10月14日簽立第2份委託
    銷售內容變更同意書，變更銷售底價為5,730萬元。
　㈢被告於110年10月22日與訴外人智冠國際顧問股份有限公司（
    下稱智冠公司）簽訂不動產買賣契約書，並收取300萬元支
    票1紙作為第1期款項；嗣於110年12月24日將系爭房地移轉
    登記予智冠公司。
  ㈣兩造於110年11月9日至系爭房地進行場勘。
  ㈤原告張世芳於111年1月10日以存證信函通知被告，表明解除
    契約，並請求加倍返還定金。
四、本院之判斷：
　　原告主張張世芳與被告間就系爭房地之買賣契約已成立，嗣
    被告將系爭房地出售他人，被告應給付泛亞地產服務報酬及
    所失利益共3,438,000元，另應加倍返還張世芳定金250萬元
    ，此為被告否認，並以前詞置辯，茲將本件重要爭點說明如
    下：
　㈠原告張世芳與被告間就系爭房地已成立買賣契約？或僅成立
    買賣預約？
　  按不動產之買賣，除標的物及其價金，當事人須互相同意外
    ，尚涉及付款方法、稅負、點交、費用及違約等重要事項。
    買賣預約，固非不得就標的物及其價金，或其他事項之範圍
    先為擬定，作為將來訂立本約之張本，惟預約與本約究非同
    一，其內容未必盡同，通常均由當事人就預約所擬定之範圍
    進行商議，於獲得具體之結論後，再據以訂立本約（最高法
    院79年度台上字第1357號判決意旨參照）。又當事人訂立之
    契約，究為本約或係預約，應就當事人之意思定之，當事人
    之意思不明或有爭執時，應通觀契約全體內容是否包含契約
    之要素，及得否依所訂之契約即可履行而無須另訂本約等情
    形決定之（最高法院85年度台上字第2396號判決意旨參照）
    。觀之系爭買賣議價委託書（見本院卷第213、203頁，兩造
    同意以此版本為主），就第3條付款條件：第一期（簽約款
    ）；第二期（用印款）；第三期（完稅款）；第四期（交屋
    款），金額欄僅記載「依代書流程」，就前開各期款項佔總
    價款之百分比均未記載；就第4條第3項議價條件：3.賣方同
    意出售，則保證金轉為購屋定金之一部份，買方應於簽約前
    補足以購屋總價款百分之__計算之定金」等情，堪認兩造就
    買賣之付款條件、定金數額、所有權移轉登記時期、系爭房
    地點交時期及違約等重要事項，顯然尚未達成合意，單憑上
    開議價委託書之內容，尚不能據以履行而達成訂立買賣本約
    之目的；佐以該議價委託書第5條約定：「預定簽約時間地
    點」僅概括記載「依雙方約定」，實際上被告簽署該議價委
    託書時，雙方並未約定預定簽約時間，益徵該議價委託書至
    多僅就系爭房地之買賣成立預約，買賣本約尚未成立。
  ㈡原告張世芳與被告間是否成立定金契約？
　　按所謂定金，是指當事人之一方以確保契約履行為目的，交
    付他方之金錢或其他代替物。又支票雖係有價證券，然本身
    並非代替物，原不能充作定金，惟如雙方另有特約以支票面
    額所表彰之金錢價值，充作定金，以支票經提示或追索未獲
    付款為解除金錢給付效果之要件，本諸契約自由原則，定金
    契約仍得認為成立（最高法院103年度台上字第775號判決意
    旨參照）。查張世芳與泛亞地產簽立系爭議價委託書，約定
    「議價保證金」係委託人（按指買方張世芳）為承購議價標
    的，特委託新莊頭前加盟店即泛亞地產代為議價，並支付議
    價保證金250萬元之□現金□指明賣方禁止背書轉讓之票據
    （均未勾選），票據號碼____，付款銀行____，到期日____
    （均為空白，見本院卷第213頁），縱被告於該議價委託書
    下方簽名，難謂張世芳與被告間約定議價保證金可使用支票
    ，亦未約定以支票面額所表彰之金錢價值，充作定金，以支
    票經提示或追索未獲付款為解除金錢給付效果之要件，依前
    開說明自不得認張世芳與被告間已成立定金契約；再者，依
    卷附手機對話記錄之支票照片（見本院卷第119頁），該支
    票並未記載受款人為被告，甚或發票日記載為「110年11月3
    0日」，意即於110年10月14日簽立買賣議價委託書時，該支
    票因發票日在後，執票人尚不得為付款之提示，顯然欠缺定
    金契約之要物性，原告主張張世芳已支付保證金250萬元已
    轉為購屋定金之一部云云，並非可採。張世芳既未依買賣議
    價委託書實際交付購屋定金250萬元，則其依買賣議價委託
    書第4條第4項請求被告加倍退還保證金，或依民法第249條
    第3款規定請求加倍返還定金，即屬無據。
　㈢泛亞地產是否違反對被告之忠實義務？被告依民法第571條拒
    絕給付報酬，有無理由？
　　按居間人違反其對於委託人之義務，而為利於委託人之相對
    人之為，或違反誠實及信用方法，由相對人收受利益者，不
    得向委託人請求報酬及償還費用，民法第571條定有明文。
    又按代理人非經本人之許諾，不得為本人與自己之法律行為
    ，亦不得既為第三人之代理人，而為本人與第三人之法律行
    為，民法第106條亦有明文。依卷附確認書、買賣議價委託
    書（見本院卷第41、213頁），可知張世芳已於110年10月11
    日簽訂確認書交付泛亞地產，嗣張世芳委託出價5,730萬元
    購屋，泛亞地產旋鼓吹被告簽立委託銷售契約內容變更同意
    書，將委賣價格自原先已調降5,850萬元，再次降至5,730萬
    元，依不動產經紀業管理條例第25條規定，經紀人員對於因
    業務知悉或持有之他人秘密，不得無故洩漏，泛亞地產仲介
    人員無故洩漏張世芳之底價，導致被告未能以較好價格出售
    系爭房地，就泛亞地產而言，已有價格偏向買方之情形；再
    就買賣議價委託書第9條特約條款記載：「買方於110年11月
    30日前確認是否能符合法規，詢問相關專業人士，若不符法
    規，則無條件解約。」，以張世芳為中華民國不動產仲介經
    紀商業同業公會聯合會第9屆理事長身分及經驗，於委託出
    價前，勢必對系爭房地之客觀條件具有相當程度瞭解，泛亞
    地產為被告報告訂約機會時，竟任由張世芳加註此特約條款
    ，以致被告於110年10月14日簽立買賣議價委託書時，仍無
    法確認交易是否順利完成，而需等待至110年11月30日才能
    確認張世芳是否購屋，無疑以此特約條款拘束出賣人自由與
    他人交易之機會，更有訂約條件偏向買方之情形；另張世芳
    自泛亞地產公司103年間設立登記以來，長期為泛亞地產之
    股東，於簽立買賣議價委託書當時，持有泛亞地產股權60%
    ，係對泛亞地產具有實質控制影響力股東（見卷附公司變更
    登記表），泛亞地產既受被告委託處理系爭房地買賣居間仲
    介，本應盡善良管理人之注意義務、忠實義務，卻從未提及
    張世芳為泛亞地產之股東身分，已有自己代理之嫌，再泛亞
    地產所為上開價格偏向、訂約條件偏向，顯然均有利於張世
    芳，已違反誠實信用原則，則被告依民法第571條規定拒絕
    給付報酬3,438,000元，應屬有據。
五、綜上，原告泛亞地產依委託契約第6條第1項、確認書第2條
    請求被告給付服務報酬及所失利益共3,438,000元；原告張
    世芳依買賣議價委託書第4條第4項、民法第249條第3款規定
    請求被告加倍返還定金250萬，均無理由，應予駁回。又原
    告之訴既經駁回，其假執行之聲請失所附麗，併予駁回。
六、本件事證已臻明確，兩造其餘攻擊、防禦方法及證據，認與
    判決結果不生影響，爰不予以逐一論述。　
七、訴訟費用負擔之依據：民事訴訟法第78條。　
中　　華　　民　　國　　111 　年　　11　　月　　14　　日
                  民事第八庭  法　官　張瓊華
以上正本係照原本作成。
如對本判決上訴，須於判決送達後20日內向本院提出上訴狀。如
委任律師提起上訴者，應一併繳納上訴審裁判費。　　　　　　
中　　華　　民　　國　　111 　年　　11　　月　　14　　日
                              書記官  邱美嫆